臺灣高等法院民事判決
111年度家上字第153號
上  訴  人  A 0 1
訴訟代理人  林子翔律師
被上訴人    A 0 2
訴訟代理人  彭之麟律師
上列當事人間請求離婚等事件，上訴人對於中華民國111年4月6
日臺灣桃園地方法院110年度婚字第450號第一審判決提起上訴，
本院於111年8月10日言詞辯論終結，判決如下：
    主      文
上訴駁回。
第二審訴訟費用由上訴人負擔。
    事實及理由
一、按婚姻事件，夫妻一方為中華民國人，由中華民國法院審判
    管轄，家事事件法第53條第1項第1款定有明文。次按夫妻之
    一方為臺灣地區人民，一方為大陸地區人民者，判決離婚之
    事由，及結婚或離婚之效力，依臺灣地區之法律，臺灣地區
    與大陸地區人民關係條例第52條第2項、第53條定有明文。
    查，上訴人為中華民國人民，被上訴人為大陸地區人民，有
    卷附戶籍謄本可稽（見原審卷第79頁），依上揭規定，應認
    本件上訴人訴請離婚及被上訴人反請求履行同居義務，我國
    法院具有審判管轄權，且應適用臺灣地區之法律，合先敘明
    。
二、上訴人主張：兩造於民國107年9月10日在大陸地區結婚，並於108年1月29日在我國辦理結婚登記；被上訴人生性多疑、具強烈監控慾，經常於伊工作中要求伊回報行蹤，並因故與伊發生爭執，無端質疑伊有婚外情等不當行為，甚且以粗鄙詞語羞辱伊，乃至騷擾伊牙醫診所之雇員，妨害伊工作；伊多次與被上訴人溝通，被上訴人均無法改善，伊僅能與被上訴人分房讓彼此冷靜，詎被上訴人卻又誣指伊有家暴行為，致伊身心承受莫大痛苦，兩造婚姻關係顯有重大破綻難以繼續維持等情。爰依民法第1052條第2項之規定，求為命准上訴人與被上訴人離婚之判決。另對於被上訴人提起履行同居義務之反請求部分則以：兩造婚姻已經破裂，無法共同生活，且被上訴人前甚且對伊聲請民事通常保護令，已致兩造無法同居，故伊有不與被上訴人同居之正當理由等語，資為抗辯（原審為被上訴人勝訴之判決，上訴人不服，提起上訴）。並於本院上訴聲明：㈠原判決廢棄。㈡請准上訴人與被上訴人離婚。㈢被上訴人於第一審之反請求駁回。
三、被上訴人則以：伊自大陸地區嫁來臺灣，就兩地環境、文化
    差異需要時間適應，兩造雖因此偶有摩擦，惟伊平日仍主動
    操持家務、關心上訴人，夫妻關係融洽；實因上訴人於婚前
    曾與其任職診所之助理交往，更持其前女友之照片與伊比較
    ，伊因而對於上訴人工作相處之女性同事有吃醋或對其晚歸
    有警惕之心，此等嫌隙誤會應可藉由夫妻積極溝通而化解，
    尚不至於成為兩造婚姻關係發生重大破綻之原因；反觀上訴
    人於婚後要求伊需遵循女方操持家務之傳統，指責伊未盡力
    照顧其父母親，視伊為保母、外籍看護，如伊不從，上訴人
    即令伊搬離兩造住所，又曾於兩造爭執中對伊為肢體暴力行
    為，並多次將伊反鎖於家門、將伊之物品移出兩造住所，11
    0年5月10日將伊反鎖於屋外後，即拒絕再與伊同住，故兩造
    婚姻關係縱有破綻，亦應歸責於上訴人之家暴及片面拒絕與
    伊同居之行為，其不得請求離婚等語，資為抗辯。另於原審
    反請求主張：兩造應有希望繼續維持婚姻關係，詎上訴人前
    逕自將伊物品搬離兩造住處，且拒絕伊返家，而無正當理由
    不願與伊同居等情。爰依民法第1001條規定，求為命上訴人
    應與被上訴人同居之判決。並於本院答辯聲明：如主文所示
    。
四、查，兩造於107年9月10日在大陸地區結婚，108年1月29日在
    我國辦理結婚登記；兩造婚後原居住於上訴人母親名下位於
    桃園市○○區○○路之房屋，嗣於108年底共同搬至桃園市○○區○
    ○路之房屋，109年11月後兩造搬回上開○○區○○路之房屋，惟
    分房居住，110年1月間上訴人獨自遷至○○區○○路之房屋居住
    ，110年5月間被上訴人受上訴人父母之要求而搬離○○區○○路
    之房屋等情，有卷附戶籍謄本可稽(見原審卷第79頁)，並為
    兩造所不爭執（見本院卷第91至92頁），堪信為真。
五、本件應審究者㈠上訴人依民法第1052條第2項之規定，訴請離
    婚，是否有據？㈡被上訴人反請求上訴人應履行同居義務，
    有無理由？茲分述如下：
㈠、上訴人依民法第1052條第2項之規定，訴請離婚，是否有據？
　⒈按民法第1052條第2項所稱「有前項以外之重大事由，難以維
    持婚姻者」，係抽象的、概括的離婚事由，此乃緣於74年修
    正民法親屬編時，為因應實際需要，參酌各國立法例，導入
    破綻主義思想所增設。但其事由應由夫妻一方負責者，僅他
    方得請求離婚，是其所採者為消極破綻主義精神，非積極破
    綻主義。關於「難以維持婚姻之重大事由」，係以婚姻是否
    已生破綻而無回復之希望為其判斷之標準。而婚姻是否已生
    破綻無回復之希望，則應依客觀之標準，即難以維持婚姻之
    事實，是否已達於倘處於同一境況，任何人均將喪失維持婚
    姻意欲之程度而定。至於同條項但書所規定「難以維持婚姻
    之重大事由應由夫妻之一方負責者，僅他方得請求離婚」，
    乃因如肯定有責配偶之離婚請求，無異承認恣意離婚，破壞
    婚姻秩序，且有背於道義，尤其違反自己清白之法理，有欠
    公允，同時亦與國民之法感情及倫理觀念不合，因而採消極
    破綻主義。倘該重大事由，夫妻雙方均須負責時，應比較衡
    量雙方之有責程度，僅責任較輕之一方得向責任較重之他方
    請求離婚，如有責程度相同時，雙方均得請求離婚，始屬公
    允，是責任較重之一方應不得向責任較輕之他方請求離婚（
    最高法院94年度台上字第2059號民事裁判意旨參照）。　
　⒉經查：
　　⑴、上訴人主張被上訴人生性多疑且控制慾強，長期監控伊
        行蹤，懷疑伊外遇，造成伊之精神壓力，雙方為此迭生
        爭執，已造成兩造婚姻無法維持云云，固提出兩造間通
        訊往來紀錄及臉書動態發文為證（見原審卷第17至30頁
        ，本院卷第103至129、199至221頁）；惟細觀卷附上開
        通訊軟體對話紀錄，被上訴人雖常傳訊問上訴人是否已
        下班或還在看診等情，並請上訴人拍照上傳其作息動態
        ，惟其後即接著傳訊關心上訴人有無要回家吃飯，並詢
        問上訴人預計下班返家之時間，及與上訴人相約吃飯時
        間等生活瑣事（見原審卷第17至19頁，本院卷103至118
        頁）；依據上訴人所提之上開對話記錄內容而言，並非
        頻繁，且兩造既為夫妻關係，上訴人在外工作致返家時
        間不確定，被上訴人要求上訴人告知在外行程及何時返
        家，本應為夫妻生活之日常，縱使偶有因溝通不良及雙
        方情緒，造成口角爭執，亦事所常有，此可透過彼此協
        調溝通以改善，尚難以此即認婚姻關係已生破綻；是以
        ，上訴人主張被上訴人長期監控其行蹤，造成其精神痛
        苦與壓力，已致無法維持婚姻，且此婚姻發生破綻之重
        大事由應可歸責於被上訴人云云，尚難可採。
　　⑵、其後，兩造雖有較嚴重之爭執，惟爭執之起因，多為被上訴人無法與上訴人取得聯繫，及109年11月後兩造分房居住，乃至110年1月間上訴人獨自離家至○○區○○路房屋居住，甚至於110年5月間被上訴人受上訴人父母之要求而搬離○○區○○路之房屋，上訴人及其家人均無置理來自異鄉之被上訴人在臺究竟可落腳何處，被上訴人即因此傳訊責罵上訴人（見原審卷第23至15頁，本院卷第119至129頁）；然自上開對話內容，可知被上訴人不斷傳訊質疑上訴人將其趕走，並懷疑上訴人與其他女性有曖昧關係或私下看三級片之原因，在於上訴人於婚後始終拒絕給予被上訴人其開設之診所、住家甚至其房間門之鑰匙，甚至拒絕被上訴人進入其診所，被上訴人因而僅能透過通訊軟體即時了解上訴人之狀況及所在；且被上訴人婚後並未外出工作，卻無法自上訴人處取得可自由運用之金錢，甚至拿取家裡物品及食物都要經過允許（見本院卷第120至128頁），致被上訴人有遭歧視之感覺而心生不平及怨懟，亦無法自牽手之另一半處獲得安全感，而有埋怨指責之情；細究兩造爭執之情，在於上訴人婚後始終認為被上訴人之身分較其為低下，視被上訴人如聘請之家庭幫傭，慣以經濟實際支配者之地位要求被上訴人從事家務勞動，如對被上訴人稱：「你是什麼人，你憑什麼壓我的生活，你來臺灣就是要適應臺灣的生活，你在這裡家裡好好待著吧」、「你不是我老婆啦，你是我請的…保母，你就是保母」、「我可以給錢，你在家好好做事」、「跟我、父母一起買菜吃飯，過正常生活，是你不要的」（見原審卷第375、379頁，本院卷第120頁），單方面期待被上訴人改變自身，全未顧及被上訴人之心情，被上訴人不從，即片面將其物品搬出家中，致被上訴人在臺無安身處所，甚且以讓政府趕走被上訴人相脅（見原審卷第385頁），造成被上訴人於婚姻關係中無安全感及喪失對上訴人之信任，且致兩造已無法溝通協調及維繫情感，上訴人顯已未將被上訴人視為其妻子及家人，客觀上已達於任何人倘處於同一境況，均將喪失維持婚姻希望之程度，而有婚姻難以回復之重大事由。 
　　⑶、又上訴人雖以證人即上訴人之父甲○○及胞姐乙○○之證詞
        為證，欲證明兩造婚姻發生破裂係屬可歸責於被上訴人
        無理取鬧云云（見原審卷第335至342頁）；證人甲○○、
        乙○○固可證明兩造婚後常有爭執，惟尚無法說明兩造發
        生糾紛緣由，且兩造來自價值觀念及社會環境差異甚大
        之海峽兩岸，各有不同之成長環境，在結為夫妻共組家
        庭後，本需彼此磨合、適應，找到屬於夫妻自己之家庭
        生活模式，在此階段，夫妻雙方均難免有誤會、爭吵，
        理應妥善溝通調適，彼此努力化解歧異，盡力磨合，尚
        難以過程中有生爭執，即判斷對錯是非；惟由證人乙○○
        證稱：110年5月10日協助上訴人將被上訴人物品收拾放
        到○○區○○派出所前，那不叫棄置，伊等將被上訴人物品
        放到派出所後，被說不能把東西放在那邊，伊當時很火
        大，就不管了，把東西放在那就離開等語（見原審卷第
        340頁），益徵上訴人根本未將被上訴人視為配偶或家
        人，僅因彼此相處不來，就任意棄置被上訴人之生活物
        品於路邊，不顧被上訴人獨自在異鄉如何生活，憐憫之
        情都無，遑論夫妻情感。
　　⑷、至上訴人聲請傳喚其診所員工欲證明被上訴人有至診所滋擾上訴人工作部分（見本院卷第139頁），然本院審酌，兩造婚姻發生破裂之緣由在於上訴人初始娶被上訴人為妻之心態，及後續兩造相處之互動，至第三人從外觀察兩造發生爭吵之情形，已為兩造婚姻發生破綻之結果，尚無從以此推測判斷夫妻雙方對婚姻破裂發生原因之對錯，亦難符合夫妻真實相處之全貌；況上訴人已可提出數年來兩造通訊軟體對話內容之全文，堪認已可為上訴人主張夫妻相處情形之證據，故本件上訴人聲請傳喚其診所員工以證明兩造爭執情形，應無必要，併此敘明。　　
　　⑸、依上說明，兩造婚姻感情原本尚稱正常，在彼此磨合相
        處中，或有紛爭不斷，此尚難造成婚姻關係之重大破綻
        致無法維持；然上訴人面對兩造婚姻關係之問題，後期
        即自行選擇逃避與被上訴人相處，乃至拒絕再與被上訴
        人同居，甚且將被上訴人之生活用品任意棄置路邊，不
        管來自異鄉之被上訴人將如何獨自在臺生活居住，全然
        不顧夫妻之情，進而向被上訴人提起離婚之訴，因認造
        成兩造婚姻發生重大破綻之原因，應係上訴人拒絕再與
        被上訴人同居及聯繫，致兩造婚姻關係無法繼續維持，
        其有責程度顯較被上訴人為高。
　⒊綜上，上訴人對於兩造婚姻而生之破綻，其可責性既為較重
    之一方，自不得依民法第1052條第2項之規定，請求離婚。
    本件上訴人以兩造婚姻已生破綻，並已達難以維持之程度為
    由，主張依民法第1052條第2項之規定，請求准予離婚云云
    ，核屬無據。　　　
㈡、被上訴人反請求上訴人應履行同居義務，有無理由？　　
　⒈按夫妻互負同居之義務，但有不能同居之正當理由者，不在
    此限，民法第1001條定有明文。
  ⒉經查：
　　⑴、上訴人依民法第1052條第2項規定，訴請離婚，既無理由
        ，且兩造婚姻關係現仍存續中，則被上訴人依民法第10
        01條規定請求上訴人應與被上訴人同居，即有所據。
　  ⑵、至上訴人抗辯兩造已無情感，被上訴人甚且對伊聲請民事通常保護令，倘命伊履行同居義務，恐與保護令有違，應認有不能同居之正當理由云云。惟兩造婚姻所生之糾紛及感情不佳，本應透過夫妻相處調適改善，此非拒絕履行同居之正當事由；另被上訴人前向原法院聲請之110年度家護字第1290號民事通常保護令（見原審卷第425至435頁），內容係因上訴人前對被上訴人有家庭暴力行為，而以該保護令禁止上訴人對被上訴人實施身體或精神上之不法侵害行為及騷擾，然並無令上訴人遠離被上訴人或不得同居等情，準此，上開保護令並無限制兩造不能同居一處所，兩造仍得依法履行夫妻應盡之義務，即被上訴人仍得請求上訴人履行同居之義務，僅上訴人在履行同居之義務時，應注意上開保護令之法律效果，不得對被上訴人有不法侵害及騷擾之行為，該保護令亦非上訴人可執此作為拒絕同居之正當理由甚明。
　　⑶、是以，本件被上訴人請求上訴人履行同居義務，為有理由，應予准許。 
六、從而，上訴人依民法第1052條第2項之規定，請求准上訴人
    與被上訴人離婚，為無理由，不應准許；被上訴人依民法第
    1001條規定，請求上訴人應與被上訴人同居，則有理由，應
    予准許。原審為上訴人敗訴之判決，於法核無違誤。上訴意
    旨仍執前詞指謫原判決不當，求予廢棄，為無理由，應駁回
    其上訴。
七、本件事證已臻明確，兩造其餘之攻擊或防禦方法及所用之證
    據，經本院斟酌後，認為均不足以影響本判決之結果，爰不
    逐一論列，附此敘明。
八、據上論結，本件上訴為無理由。爰判決如主文。
中　　華　　民　　國　　111 　年　　8 　　月　　24　　日
                  家事法庭
                      審判長法  官  楊絮雲
                            法  官  陳賢德
                            法  官  張宇葭
正本係照原本作成。
如不服本判決，應於收受送達後20日內向本院提出上訴書狀，其
未表明上訴理由者，應於提出上訴後20日內向本院補提理由書狀
（均須按他造當事人之人數附繕本）上訴時應提出委任律師或具
有律師資格之人之委任狀；委任有律師資格者，另應附具律師資
格證書及釋明委任人與受任人有民事訴訟法第466 條之1第1項但
書或第 2項所定關係之釋明文書影本。如委任律師提起上訴者，
應一併繳納上訴審裁判費。
中　　華　　民　　國　　111 　年　　8 　　月　　24　　日
　　　　　　　　　　　　　  書記官  李佳姿